【裁判字號】    99,上訴,82
【裁判日期】    990706
【裁判案由】    偽造有價證券等
【裁判全文】
臺灣高等法院花蓮分院刑事判決          99年度上訴字第82號
上  訴  人
即  被  告  丙○○
選任辯護人  陳信伍律師
上列上訴人因偽造有價證券等案件，不服臺灣臺東地方法院98年
度訴字第128號中華民國98年11月27日第一審判決（起訴案號：
臺灣臺東地方法院檢察署97年度偵字第1790、2352號），提起上
訴，本院判決如下：
    主  文
原判決撤銷。
丙○○無罪。
    理  由
一、公訴意旨略以：被告丙○○意圖為自己不法之所有，於民國
    97年3月29日凌晨1時許，在臺東市○○路○段322號住處客
    廳內辦公桌抽屜，竊取其父丁○○所有之空白支票14張（以
    下簡稱系爭支票）及印鑑章1枚（涉嫌竊盜部分未據告訴）
    ，得手後為償還債務，又基於行使偽造有價證券之犯意，未
    經丁○○之同意或授權，於同年4月1日在如附表所示之14張
    支票上，分別填寫如附表所示之發票日及金額，並分別蓋用
    「丁○○」之印文於發票人簽章欄而偽造支票，復於同年4
    月6日起至5月20日間，將上揭14張支票分別交付與不知情之
    江國狀、戊○○、庚○○、甲○○、己○○等人以調取現金
    ，嗣經丁○○報警而查獲上情，因認被告丙○○涉犯刑法第
    201第1項、第2項之偽造有價證券罪嫌及同法第217條第2項
    盜用印章罪嫌。
二、證據能力部分：
    按被告以外之人（包括證人、鑑定人、告訴人、被害人及共
    同被告等）於審判外之陳述雖不符刑事訴訟法第159條之1至
    之4等4條之規定，而經當事人於審判程序同意作為證據，法
    院審酌該言詞陳述或書面陳述作成時之情況，認為適當者，
    亦得為證據；當事人、代理人或辯護人於法院調查證據時，
    知有刑事訴訟法第159條第1項不得為證據之情形，而未於言
    詞辯論終結前聲明異議者，視為有前項之同意，同法第159
    條之5定有明文。經查：被告及辯護人於本院準備程序中對
    於卷內供述及非供述證據之證據能力，均陳明不爭執其證據
    能力（本院卷第39頁背面、原審98年度審訴字第29號卷第16
    頁），迄於本院言詞辯論終結前，迄未聲明異議，本院審酌
    卷內供述證據之製作人與被告間並無恩怨讎隙，衡諸製作當
    時應無刻意誣陷或迴護被告之情，其餘證據復查無違法或不
    當取證及證據容許性明顯過低等瑕疵，認以之作為證據均屬
    適當，揆諸前揭規定與說明，認上開證據資料皆具有證據能
    力。
三、按犯罪事實應依證據認定之，無證據不得認定犯罪事實；又
    不能證明被告犯罪者，應諭知無罪之判決，刑事訴訟法第15
    4條第2項、第301條第1項分別定有明文。次按認定不利於被
    告之事實，須依積極證據，苟積極證據不足為不利於被告事
    實之認定時，即應為有利於被告之認定，更不必有何有利之
    證據；又認定犯罪所憑之證據，雖不以直接之證據為限，間
    接證據亦包含在內，然而無論直接證據或間接證據，其為訴
    訟上之證明，須於通常一般人均不致有所懷疑，而得確信其
    為真實之程度者，始得據為有罪之認定，倘其證明尚未達於
    此一程度，而有合理之懷疑存在時，事實審法院復已就其心
    證上理由予以闡述，敘明其無從為有罪之確信，因而為無罪
    之判決，尚不得任意指為違法（最高法院30年上字第816號
    、76年台上字第4986號判例可資參照）。本件公訴意旨認定
    被告涉有上開犯嫌，無非是以被告丙○○之供述、證人丁○○、江國狀、庚○○、戊○○、乙○○之指證、支票存根14
    張、支票號碼：FA0000000、FA0000000、FA0000000、FA000
    0000、FA0000000之支票影本及退票理由單10張為其論據。
四、訊據被告丙○○固坦承其於上揭時、地，有取走其父丁○○
    所有，而由其母陳施秀鐘管領之空白支票及「丁○○」印章
    ，並基於行使之目的，以丁○○之名義簽發如附表所示之支
    票，且先後持以行使之事實，惟堅詞否認有何偽造有價證券
    之犯行，辯稱：其簽發上開支票前，曾徵求陳施秀鐘之同意
    ，陳施秀鐘有授權其得自行取用云云。辯護人則以：丁○○
    前揭所有之空白支票及印章，平日均係交由其妻陳施秀鐘保
    管，並授權陳施秀鐘得自行簽發該等支票，而陳施秀鐘確曾
    事前同意，授權被告得以丁○○之名義簽發該等支票，復未
    限制被告得以簽發之支票張數，是被告簽發如附表所示之支
    票，仍屬陳施秀鐘之概括授權範圍，自無偽造有價證券等情
    為被告辯護。經查：
  1.證人丁○○於原審審理具結證稱：起訴書附表14張支票是我
    在臺東農會臺東分部的支票，這個戶頭使用20多年，平常都
    是使用在公司的材料還有工程款、會款等，都是我太太負責
    開的，我都交給我太太保管，包括印鑑章及存款簿都是的，
    我太太所開的款項基本上需經過我的同意，若是例行性的而
    我不在時，我太太才會自行處理，有時候我太太跟別人的借
    貸，也會沒有經過我的同意，開我的支票，大部分我太太會
    跟我講，但短時間付款她就不會告訴我；所謂例行性的是指
    工程月底結帳款，其他如紅包、白包，也都有用支票去提領
    ；（問：你剛才所講的方式，你是否有授權給你太太，說你
    太太也可以開立支票？）從20幾年前就是這樣，夫妻是生命
    共同體，支票及印鑑章平常都放在我的臺東市○○路○段322
    號1樓的辦公桌內，還有時候我太太會隨身攜帶；（問：本
    案是何時發見丙○○盜用你的支票？）第一次是5月7日退票
    那次我不曉得，第二次退票號我才曉得，我才追蹤；銀行通
    知我才發現退票，銀行第一次通知的時候沒有接到電話，是
    我太太幫我兒子處理的，因為我當時不在家；（問：所以你
    兒子他盜用你支票你不知情？）我當時不知道，我若知道我
    怎麼會告他，（問：你在警察局有說你是問過你太太才知道
    支票及印章是遭你兒子竊取？）我是有問我太太，我太太就
    這樣告訴我，我很生氣，所以就告上去了，我太太是在97年
    5月11日下午，我忘記是當面還是打電話通知我的，她告訴
    我有兩張支票跳票，是我兒子開出去的，她說我兒子缺錢，
    要週轉，我當時沒有問的很詳細，我當時心理很急，我只想
    趕快找到我兒子，我沒有詳細問來龍去脈，（問：你太太在
    什麼時候，告訴你你兒子如何拿到你的支票？）好像我去偵
    查隊做完筆錄後，快1年後，我太太才陸續跟我講的，他說
    以前我兒子也有開過我的支票，但是都沒有出包，他說叫我
    原諒我兒子等語。其於警詢時(參警卷頁34-37)及偵查中亦
    供稱：97年5月7、8日時支票跳票，其於5月11日至農會將所
    有支票停止支付，被告事後向其告知伊係借錢還賭債，但金
    主要求要甲種支票，被告即偷開其支票用以借款等語(參97
    偵1790卷頁51)。
  2.證人陳施秀鐘於原審審理時具結證稱：起訴書附表的支票我
    平常都放在我先生辦公桌的抽屜，連同印鑑放在一起，因為
    我先生比較忙，都是我先生叫我幫他開支票，他平時要用錢
    時，有時候我先生他會叫我開，但例如保險費我就沒有經過
    他的同意，我開的我就會讓支票兌現，（問：你開的你就會
    讓支票兌現，你指你沒有先告訴你先生你就自己開的嗎？）
    是，例如支付保費我就沒有跟我先生說，沒有其他的了；因
    為有人來請工程款的話，我就會自己開，其他的我會等我先
    生來告訴我，我先生有時候也會自己開立支票；我不知道我
    兒子開了14張支票，是我兒子問我說有沒有錢，我說沒有，
    我兒子問我說他爸爸的支票，可不可以讓他開，我就說好，
    因為他平常也都有在開，也都有兌現，但我不知道他開那麼
    多張，因為太忙我也沒有跟他爸爸講，也不知道會發生這樣
    的事；（問：你剛才有講到說，他平常有在開，也有兌現，
    情形如何？）他那時候，開的金額很小，也都有兌現，他有
    時候會幫我開給別人材料錢，有時候他自己要用的錢，他也
    會開，但都有兌現；因為那天他要跟我拿錢，我說我沒有錢
    ，我當天沒有拿支票給他，因為我在忙，當時是晚上，他自
    己也有開過支票，我跟他說叫他自己去開支票，我也不知道
    他開支票的金額是多少；平常我有在旁邊注意，他都開1 張
    而已，金額是新臺幣（下同）1萬多或是2萬多元他也會去兌
    現，沒想到這一次會發生這樣的事，（問：你答應你兒子開
    立支票時，有無答應他只能夠開立幾張？）沒有；（問：晚
    上這次他說要拿支票去開，你有答應他可以開14張嗎？）沒
    有；跳票後，大約97年5月間，我先生在生氣，我就告訴我
    先生說：『兒子當天有告訴我他沒有錢，我就叫他去開，我
    跟兒子說你若有用，就去開』，我不知道我兒子會開14張這
    麼多；（問：你如有授權給你兒子去開支票，為何丙○○他
    在警察局還有偵查中自己都說，他是在97年3月29日半夜大
    約1點多去偷支票？）因為他怕被他爸爸打，因為開太多票
    了，我是有叫他去開，但是不知道他會開這麼多等語。
  3.依證人丁○○、陳施秀鐘所述，丁○○平日基於夫妻間之信
    任關係，將系爭支票、存摺及印鑑章等交由陳施秀鐘負責保
    管，陳施秀鐘除支付例行之工程款等外，就其個人需用之款
    項亦可開立支票，20多年來均是如此，且合於常情，足認丁○○已有概括授權陳施秀鐘可以簽發使用其支票無訛。而證
    人陳施秀鐘既保管系爭支票，被告使用系爭支票高達14張，
    數量非少，且其中編號1及3至14支票是於97年3月21日請領
    一本共50張，有台東地區農會99年4月30日東區農信字第099
    0001696號函在卷可按（本院卷第47頁），則支票簿中13張
    即將近四分之一之支票遭竊或被人使用，陳施秀鐘應無不知
    之理，故證人陳施秀鐘所述應非迴護被告之詞而可採信。基
    此，證人陳施秀鐘平常既有授權被告簽發支票使用之情形，
    本件被告簽發系爭支票前亦已告知並經過陳施秀鐘同意，尚
    難認為被告有何竊盜系爭支票之情形。再者，證人陳施秀鐘
    因被告平日使用支票之金額非鉅，且都有兌現，故於被告表
    示欲使用支票時，陳施秀鐘僅告知「你若有用，就去開」，
    並未詢問用途、限制其簽發的張數或金額，尚難認為陳施秀
    鐘對被告簽發系爭支票之授權有何限制。縱使陳施秀鐘心中
    因被告平日簽發之金額僅約1、2萬元，而同意被告使用系爭
    支票，亦是陳施秀鐘主觀上認知錯誤的問題，難認被告有何
    逾越陳施秀鐘之授權範圍而偽造系爭支票之情形。
  4.至於證人丁○○於警詢時及偵查中雖指稱被告偷開其支票云
    云，被告於警詢時及偵查中亦自白偷開系爭支票云云。惟證
    人丁○○於警詢時已供稱：我詢問我太太才知道支票及印鑑
    遭我兒子竊取並開具支票等語，但證人陳施秀鐘從未到案說
    明被告開立系爭支票之具體情形，證人丁○○上開指述有可
    能是出於誤解、遭其妻隱瞞真相或為免除票據責任等原因而
    為上開指述，尚難遽採。而被告簽發系爭支票金額高達200
    多萬元，並使證人丁○○成為持票人催討債務之對象，面臨
    其父、母之責難，被告為使其父丁○○免除票據責任而為不
    實之自白，亦屬可能。況且參酌前述證人陳施秀鐘之證詞，
    足認被告不可能是竊盜系爭支票而偽造，尚難因證人丁○○
    之供述及被告不實之自白而認定被告竊盜或偽造有價證券罪
    嫌。
  5.至於證人乙○○於97年7月5日警詢時供稱：其與被告係朋友
    關係，如附表編號3、6、8所示之支票均係被告持以行使借
    款等語(參警卷頁29)、其於98年1月22日偵查中結證：被告
    曾找其幫忙將支票換成現金，被告稱該支票係以伊父親名義
    所開等語(參97偵1790卷頁40)；證人江國壯於97年7月21日
    警詢時供稱：其與被告、乙○○係朋友關係，其先後於97年
    4月初、4月中旬及5月初，收執如附表編號3、6、8所示之支
    票，然該等支票均未兌現等語(參警卷頁12-13)；證人庚○○於97年7月5日警詢時供稱：其與被告係朋友，其之前曾借
    款予被告10萬元，嗣因其需錢償債，被告始於97年4月間，
    交付如附表編號5所示之支票以清償借款，惟該紙支票於97
    年5月16日已遭退票而未兌現等語(參警卷頁16-17)；證人己○○於97年7月21日警詢時供稱：其與被告係朋友關係，被
    告曾持如附表編號2所示之支票向其借款10萬元，嗣未兌現
    ，被告要其找伊家人處理等語(參警卷頁26)；證人戊○○於
    97年7月21日警詢時供稱：其與被告係朋友關係，被告於97
    年4、5月間，持如附表編號7、13所示之支票向其借40萬元
    ，嗣未兌現等語(參警卷頁19-20)，以及附表編號1至14所示
    之支票存根影本(參警卷頁41-42)、附表編號5所示之支票正
    、反面及退票理由單影本(參警卷頁43-44)、附表編號13所
    示之支票正面及退票理由單影本(參警卷頁45)、附表編號1
    、3所示之支票正、反面及退票理由單影本(參警卷頁46-48
    )、附表編號6所示之支票正、反面影本(參97偵1790卷頁29)
    等件，均僅能證明被告有簽發系爭支票持以行使後遭退票之
    情形，不足以證明被告有何偽造有價證券之情形。
五、綜上，本件依檢察官提出之前開證據，均不足以認定被告有
    何偽造有價證券或盜用印章之犯行，被告之犯罪不能證明，
    應為無罪之諭知。原審認事用法固非無見，惟其逕依證人陳
    施秀鐘上開證詞，逕認被告是逾越陳施秀鐘之授權範圍而偽
    造系爭支票，尚有未洽。被告上訴否認犯行為有理由，應予
    撤銷改判。
據上論斷，應依刑事訴訟法第369條第1項前段、第364條、第301
條第1項前段，判決如主文。
本案經檢察官朱秋菊到庭執行職務。
中    華    民    國    99    年    7     月    6     日
                  刑事庭審判長法  官  何方興
                              法  官  許仕楓
                              法  官  林碧玲
以上正本證明與原本無異。
如不服本判決，應於收受送達後10日內向本院提出上訴書狀，其
未敘述理由者，並得於提起上訴狀後10日內向本院補提理由書（
均須按他造當事人之人數附繕本）「切勿逕送上級法院」。
告訴人或被害人如對於本判決不服者，應具備理由請求檢察官上
訴，其上訴期間之計算係以檢察官收受判決正本之日期為準。
中    華    民    國    99    年    7     月    6     日
                              書記官  李閔華
 附表：
┌──┬─────┬────────┬────────┐
│編號│ 支票號碼 │ 發   票   日   │ 金 額          │
│    │          │                │ 新臺幣（下同） │
├──┼─────┼────────┼────────┤
│ 1  │FA0000000 │97年4月30日     │200,000元       │
├──┼─────┼────────┼────────┤
│ 2  │FA0000000 │97年4月30日     │200,000元       │
├──┼─────┼────────┼────────┤
│ 3  │FA0000000 │97年5月6日      │200,000元       │
├──┼─────┼────────┼────────┤
│ 4  │FA0000000 │97年5月10日     │100,000元       │
├──┼─────┼────────┼────────┤
│ 5  │FA0000000 │97年5月17日     │155,000元       │
├──┼─────┼────────┼────────┤
│ 6  │FA0000000 │97年5月19日     │200,000元       │
├──┼─────┼────────┼────────┤
│ 7  │FA0000000 │97年5月20日     │100,000元       │
├──┼─────┼────────┼────────┤
│ 8  │FA0000000 │97年5月21日     │200,000元       │
├──┼─────┼────────┼────────┤
│ 9  │FA0000000 │97年5月22日     │150,000元       │
├──┼─────┼────────┼────────┤
│ 10 │FA0000000 │97年6月2日      │200,000元       │
├──┼─────┼────────┼────────┤
│ 11 │FA0000000 │97年6月5日      │200,000元       │
├──┼─────┼────────┼────────┤
│ 12 │FA0000000 │97年6月6日      │100,000元       │
├──┼─────┼────────┼────────┤
│ 13 │FA0000000 │97年6月7日      │250,000元       │
├──┼─────┼────────┼────────┤
│ 14 │FA0000000 │97年7月10日     │238,000元       │
│    │          │                │                │
└──┴─────┴────────┴────────┘

司法院資訊處製作；財團法人民間司法改革基金會備份。
